最高法院刑事判決　　　　　　九十四年度台上字第六六六八號
　　上　訴　人 甲○○
上列上訴人因違反水利法案件，不服台灣高等法院台中分院中華
民國九十一年八月十四日第二審更審判決（九十一年度上更(一)字
第一五０號，起訴案號：台灣台中地方法院檢察署八十七年度偵
字第七三九九號），提起上訴，本院判決如下：
    主  文
原判決撤銷，發回台灣高等法院台中分院。
    理  由
本件原判決認定：上訴人甲○○前因違反水利法案件，受有期徒
刑之執行完畢未滿五年，猶不知悔改。又因上訴人胞弟蔡有盛（
原審另案審理）經營之向盛開發有限公司（下稱向盛公司）經台
中縣政府核准，於台中縣神岡鄉大甲溪新庄子段河川行水區內，
如原判決附圖標示「向盛」部分，面積一．０九五０公頃之土地
上採取砂石，許可有效期間自民國八十七年三月十日至同年四月
三十日，營業時間自上午七時至下午六時止，原地面高度兩側各
為一百二十四公尺、一百二十六點五公尺，獲准採取至一百二十
二點五公尺、一百二十四點九公尺，採取深度為約一點五公尺至
二公尺，其採取砂石應在許可之範圍及深度內採取。上訴人竟與
蔡有盛共同基於意圖為自己不法所有之概括犯意，連續自八十七
年四月初某日起：(1)由上訴人僱請不知情之挖土機司機劉華連、
黃明輝及砂石車司機張文聲等人，在向盛公司經核准範圍外，如
原判決附圖所示上開新庄子段左十七斷面樁河川行水區之河床上
，盜採砂石。(2)由蔡有盛委由不知情之羅東晃僱請挖土機、砂石
車，並由上訴人於採石現場負責指揮各該駕駛挖土機及砂石車之
司機，於向盛公司經核准採取砂石之現場內，超過核准採取之深
度盜採砂石。以上盜採砂石行為破壞行水區內之河流地形，足以
使大甲溪遇豪雨、暴雨、颱風或梅雨季節持續降雨，河水流量暴
漲時發生河川改道、亂流或浸蝕護岸、橋樑，致生河川兩岸居民
生命、財產之公共危險。先後於八十七年四月八日上午十一時三
十分許、同月十一日凌晨五時四十五分許，為相關單位當場查獲
；嗣經台灣省第三河川局會同台中縣政府測繪人員於八十七年四
月二十日複測結果，其超挖深度約三公尺；而超挖面積則為前開
核准面積之四分之三等情。因而撤銷第一審之科刑判決，改判仍
論上訴人以共同連續違反主管機關為保護水道，禁止在行水區內
擅採砂石之規定，致生公共危險罪，累犯，處有期徒刑壹年，固
非無見。
惟按：(一)、刑法上之連續犯，係指一次即可成罪之行為，而以連
續之意思，對於同一性質之法益，予以反覆數次之侵害者而言；
若於實施犯行後，因尚未完成其犯罪而再繼續動作，以促成其結
果者，則其前後所實施之各動作，乃組成犯罪行為之一部，仍應
成立單一之犯罪，與連續犯有別。又修正前水利法（即七十二年
十二月二十八日修正公布之水利法）第九十二條之一第一項規定
違反第七十八條第一項各款情形之一者，行為態樣有三：其一，
單純違規者，處六千元以上三萬元以下罰鍰；其二，行為因而損
害他人權益者，處三年以下有期徒刑、拘役或科或併科四千元以
上二萬元以下罰金；其三，行為致生公共危險者，處五年以下有
期徒刑，得併科六千元以上三萬元以下罰金。是以，違反修正前
水利法第七十八條第一項各款情形之一者，究應受行政或刑事處
罰，須依其行為所生危害之程度而定，並非每一次違規行為均得
單獨成罪。原判決認上訴人於八十七年四月初至同月十一日間，
多次行為均係違反修正前水利法第七十八條第一項第三款禁止在
行水區內擅採砂石之規定，致生公共危險，而依修正前水利法第
九十二條之一第一項後段處斷，並論以連續犯。然上訴人於前揭
時、地擅採砂石，究竟有若干次之行為，其最終結果已致生公共
危險？而所謂多次如何計算？究係以被查獲之次數，或以日數或
以盜採之車次，為計算其行為個數之標準？原判決就此涉及法律
適用之事項，未為明確之認定及詳細之說明，自不足為判斷其論
上訴人以連續犯是否正當之依據，難謂無判決理由不備之違法。
(二)、客觀上為法院認定事實及適用法律基礎之證據，雖已調查而
其內容尚未明瞭者，即與未經調查無異，如遽行判決，仍屬應於
審判期日調查之證據而未予調查。又證人之個人意見或推測之詞
，除以實際經驗為基礎者外，不得作為證據，刑事訴訟法第一百
六十條定有明文（九十二年二月六日修正公布前之規定為：「證
人之個人意見或推測之詞，不得作為證據。」）。原判決認定上
訴人在前開行水區內超挖面積達經核准面積之四分之三等情，係
以證人即台中縣政府水利課人員鄭榮泉，於另案（即第一審法院
八十七年度易字第四七四三號蔡有盛等竊盜案件）第一審調查時
證稱：超挖大概有四分之三等語，為其憑據（見原判決第六頁第
七至九行）。然依卷內資料，證人鄭榮泉在該案同次調查中復證
稱：「（問：他們超挖的範圍面積有無測量？）沒有，檢察官現
場只有量深度」、「（問：《八十七年》四月十一日檢察官會勘
後，究竟那些有超挖範圍，有沒有實際測量？）沒有」各等語（
見前揭易字第四七四三號影印卷第三十八、三十九之一頁）；且
其於八十七年四月十一日檢察官履勘現場，及同月二十日台灣省
第三河川局等單位實施現場複測時，似均未在現場（見偵字第七
六一五號影印偵查卷第三十六頁履勘現場筆錄「在場人員」欄、
易字第四七四三號影印卷第五十五頁複測紀錄「參加單位及人員
」欄）。是鄭榮泉所供：上訴人超挖面積約四分之三等證言，究
係有所依憑之陳述抑或僅屬其個人之意見或推測之詞？倘屬前者
，其憑據為何？若為後者，其是否以己身之何項實際經驗為基礎
？凡此攸關上開證言有無證據能力之事項，均非全無疑義。本院
前次發回意旨業經指明應予根究明白。乃原審猶未加以釐清，僅
以「證人鄭榮泉為台中縣政府水利課之人員，負責河川砂石採取
之管理，會不定期巡查各砂石場。各砂石業者是否依照規定採取
砂石，為其主管之業務」等由，即認「其證稱超挖面積約四分之
三亦屬可信」（見原判決第六頁倒數第七至四行），以致其調查
職責未盡之瑕疵依然存在，仍屬無可維持。(三)、上訴人行為後，
水利法已於九十二年二月六日修正公布，修正前水利法（即舊水
利法）第九十二條之一之罰則規定已刪除，原第七十八條有關保
護水道應禁止事項之規定，以及違反該條規定致生公共危險應負
刑事責任之規定，均已有所修正或增訂，此觀修正後水利法第七
十八條、第七十八條之一至之四、第九十四條之一等規定自明。
原審判決時，未及為新舊法之比較適用，併有未洽。以上或為上
訴意旨所指摘，或為本院得依職權調查之事項，應認原判決仍有
撤銷發回之原因。
據上論結，應依刑事訴訟法第三百九十七條、第四百零一條，判
決如主文。
中　　華　　民　　國　九十四　年　 十一 　月　二十五　日
                      最高法院刑事第七庭
                          審判長法官  林　增　福
                                法官  邵　燕　玲
                                法官  張　清　埤
                                法官  陳　世　雄
                                法官  陳　朱　貴
      本件正本證明與原本無異
                                      書  記  官
中　　華　　民　　國　九十四　年　 十二 　月　　五　　日
                                                      Ｋ
